【裁判字號】    89,台上,2095
【裁判日期】    890915
【裁判案由】    確認社員權利存在
【裁判全文】
最高法院民事判決                              八十九年度台上字第二○九五號
    上  訴  人  保證責任台北市第七信用合作社
    法定代理人  黃  誠
    訴訟代理人  莊乾城律師
    被 上訴 人  甲○○
右當事人間請求確認社員權利存在事件，上訴人對於中華民國八十八年七月二十日台
灣高等法院第二審判決（八十七年度上字第八五一號），提起上訴，本院判決如左：
    主  文
上訴駁回。
第三審訴訟費用由上訴人負擔。
    理  由
本件被上訴人主張：伊係上訴人之社員，詎料上訴人於民國八十六年九月十九日召開
之八十六年度第四次社務會議中，以伊在保證責任台北市城南住宅公用合作社（下稱
城南住宅合作社）八十六年度社員大會改選理監事時，有蒐集選票代為填選之不名譽
行為，該選舉之決議並經台北市政府社會局撤銷，而依上訴人章程第十一條第四款之
規定，決議將伊除名，惟伊並無上訴人所指之上開不名譽行為存在，上訴人決議將伊
除名，於法不合且無理由，應屬無效等情，爰求為確認伊對上訴人之社員權利存在之
判決。
上訴人則以：伊資產及負債已由安泰商業銀行股份有限公司（下稱安泰銀行）概括承
受，被上訴人之社員權利僅存在於領取股金之對價上，餘無任何權利，其提起本件確
認之訴欠缺即受確認判決之法律上利益。又被上訴人因在城南住宅合作社前開理監事
選舉場合，有一次投五張票之不名譽行為，當場為訴外人周健章逮獲，並報請台北市
政府社會局列席官員處理，已經伊八十六年度第四次社務會議決議依章程第十一條之
規定將其除名，故被上訴人之社員資格已然喪失，其訴為無理由等語，資為抗辯。
原審審理結果，以：上訴人雖於八十七年七月二十四日由訴外人安泰銀行概括承受其
資產及負債，但非以安泰銀行為存續之法人，其法人人格並不消滅，且迄原審言詞辯
論終結時止，仍在清算程序中，故上訴人具有當事人能力。又被上訴人原係上訴人之
社員，享有合作社法上之社員權利，為上訴人所不爭，茲上訴人決議將被上訴人除名
，被上訴人之社員權利因而即受影響。至於上訴人由安泰銀行概括承受其資產及負債
，因其法人人格仍然存在，且上訴人亦自陳其尚有發股金之對價及其他一些未了之事
務，迄未了結，則無礙於被上訴人社員權利之行使。是以被上訴人因上訴人決議將其
除名，以致社員權利受有侵害之不安狀態，而提起本件確認之訴，應有即受確認判決
之法律上利益；上訴人抗辯被上訴人提起本件確認之訴欠缺即受確認判決之法律上利
益云云，則不足採。查上訴人之社員有不名譽之行為者，得經其社務會議出席理監事
四分之三以上決議予以除名，為上訴人章程第十一條第四款所明定，且上訴人以被上
訴人有前揭不名譽行為經社務會議出席理監事一致決議將之除名，有上訴人章程、社
務會議紀錄可稽，並為兩造所不爭，固屬真實，惟上開章程規定社員資格取得之限制
，旨在保護社會公益，避免有犯罪或不名譽行為之人為上訴人之社員，而影響其他社
員之權利，並損及上訴人之經濟信用，故該款所謂不名譽行為，依其文義應指行為雖
非犯罪，但從社會上一般觀念觀察皆認為不名譽，而足以影響上訴人之社員權益及對
外信用者而言，亦即社員之行為是否為不名譽行為，應以其行為足以影響上訴人之利
益與否，以及斟酌當事人之地位、教育程度、行為當時之環境等各項因素予以衡量。
依據證人即城南住宅合作社理監事選舉當日列席之台北市政府社會局官員何榮豊在第
一審法院所為之證詞，被上訴人並無蒐集選票及代為填選之行為，至其手持五張選票
欲投入票匭之行為，雖有失公正立場，但該五張選票迄未投入票匭，衡諸選舉當時之
情況，尚不影響選舉之結果。縱認該不公平行為影響城南住宅合作社理監事選舉之結
果，因上訴人與城南住宅合作社係屬不同之二權利主體，亦僅足以影響城南住宅合作
社之權益，得由該合作社之社員報請主管機關宣告該次選舉結果為無效之處分，或向
法院提起撤銷其選舉決議之訴，而與上訴人之權益無何影響。又台北市政府社會局撤
銷城南住宅合作社理監事選舉決議之處分，經城南住宅合作社提起訴願已撤銷，且經
行政法院判決台北市政府社會局無權撤銷該選舉決議確定在案，有台北市政府社會局
函、行政法院判決可憑，是城南住宅合作社理監事選舉決議並未撤銷，於該合作社之
權益不生影響，更與上訴人之權益無涉。綜上所述，被上訴人於城南住宅合作社理監
事選舉當時，縱有手持五張選票欲投入票匭之不公平行為，然尚不影響選舉之結果，
且該行為亦與上訴人之利益無關，對於上訴人之社員及對外信用自無影響，依照前開
說明，要難認與上訴人章程第十一條第四款所定之不名譽行為相當，上訴人自不得依
上開章程規定決議將被上訴人除名，所辯被上訴人之社員身分因除名業已喪失，即不
足採。從而，被上訴人請求確認其對上訴人之社員權利存在，於法有據，應予准許，
為其心證之所由得，因而將第一審所為被上訴人敗訴判決廢棄，改判確認被上訴人對
上訴人之社員權利存在，經核於法並無違誤。查上訴人之法人人格於其資產及負債由
安泰銀行概括承受後仍然存在，上訴人並有發股金之對價及其他未了之事務尚未了結
，既為原審認定之事實，則其執以謂安泰銀行概括承受上訴人之資產及負債，無礙被
上訴人社員權利之行使，並認被上訴人提起本件確認之訴有即受確認判決之法律上利
益，自無適用法規不當之情事。而上訴人之社員代表大會，縱因安泰銀行概括承受其
資產及負債以致停止運作，與原審前揭之認定亦無影響，自難據以認原判決適用法規
不當。又原審已於判決理由項下說明被上訴人提起本件確認之訴，何以有即受確認判
決之法律上利益，原判決亦無上訴人指摘之判決不備理由之違法。至於其餘上訴論旨
，則係就原審解釋意思表示之職權行使，指摘其為不當。準此，上訴人提起本件上訴
，聲明廢棄原判決，非有理由。
據上論結，本件上訴為無理由。依民事訴訟法第四百八十一條、第四百四十九條第一
項、第七十八條，判決如主文。
中      華      民      國    八十九    年      九      月     十五     日
                              最高法院民事第一庭
                                  審判長法官  李  錦  豐
                                        法官  楊  鼎  章
                                        法官  吳  麗  女
                                        法官  顏  南  全
                                        法官  陳  碧  玉
      右正本證明與原本無異
                                              書  記  官
中      華      民      國    八十九    年      九      月     三十     日


司法院資訊處製作；財團法人民間司法改革基金會備份。
